臺灣橋頭地方法院民事判決
110年度橋簡字第608號
原      告  李麗芬（即余隆賓之承受訴訟人）

訴訟代理人  王識涵律師
被      告  魏秀英  
            馬永芳  

            馬永祥  
            許茂雄  
            許茂田  
            許錦娥  
            馬處銘  



            馬笙瑋  

            馬笙耀  

            楊千慧  
訴訟代理人  吳永濬  
被      告  楊明樺  
訴訟代理人  許錦綉  
被      告  劉堃脩  

            劉松輝  
訴訟代理人  許錦媛  
上列當事人間請求分割共有物事件，本院於民國111年9月23日言
詞辯論終結，判決如下：
    主  文
兩造共有坐落高雄市○○區○○段○○○地號土地(面積三五四七平方公
尺)應分割如附圖即高雄市政府地政局岡山地政事務所複丈日期
民國一一一年八月八日土地複丈成果圖及附表「分割後取得位置
、面積、所有狀態」欄所示。
訴訟費用由兩造按附表「登記之應有部分(分割前)」欄所示之比
例負擔。
    事實及理由
壹、程序方面：
一、按當事人喪失訴訟能力或法定代理人死亡或其代理權消滅者
    ，訴訟程序在有法定代理人或取得訴訟能力之本人，承受其
    訴訟以前當然停止；承受訴訟人，於得為承受時，應即為承
    受之聲明，民事訴訟法第170 條、第175 條第1項分別定有
    明文。本件原告余隆賓於本案繫屬中之民國110年5月12日死
    亡，有其除戶戶籍謄本在卷可稽(見本院卷一第62頁)，而其
    應有部分業於同年6月7日以分割繼承為原因，由原告李麗芬
    辦理繼承登記完竣，並據其具狀聲明承受訴訟(見本院卷一
    第60頁)，核無不合，應予准許。
二、被告馬處銘、馬笙瑋、馬笙耀均經合法通知，未於最後言詞
    辯論期日到場，核無民事訴訟法第386條所列各款情形，爰
    依原告之聲請，由其一造辯論而為判決。
貳、實體方面： 
一、原告主張：坐落高雄市○○區○○段000地號土地(下稱系爭土地
    )為兩造共有，權利範圍各如附表「登記之應有部分( 分割
    前) 」欄所示。系爭土地依其使用目的並無不能分割之情形
    ，共有人間亦無不分割之約定，但不能以協議定分割之方法
    ，致無法協議分割，為各共有人利益及促進土地利用，自得
    請求判決分割。又各共有人可分為魏家、馬家、許家，系爭
    土地上現有三家分管協議，是請求將如高雄市政府地政局岡
    山地政事務所複丈日期111年8月8日土地複丈成果圖( 下稱
    附圖)所示編號894(1)部分分歸原告李麗芬、被告魏秀英取
    得，並由其等依序按應有部分1367分之3、1367分之1364比
    例維持共有；編號894部分分歸被告馬永芳、馬永祥、馬處
    銘、馬笙瑋、馬笙耀取得，並依序按應有部分3分之1、3分
    之1、6分之1、12分之1、12分之1比例維持共有；編號894(2
    )部分分歸被告許茂雄、許茂田、許錦娥、楊千慧、楊明樺
    、劉堃修、劉松輝取得，並依序按應有部分6840分之2736、
    6840分之1368、6840分之414及6840分之318(信託登記於許
    錦娥)、6840分之318、6840分之318、6840分之413、6840分
    之955比例維持共有。為此依民法第823條、第824條之規定
    提起本件訴訟等語。並聲明：兩造共有系爭土地應准按上開
    分割方法予以分配。
二、除被告馬處銘、馬笙瑋、馬笙耀未於最後言詞辯論期日到庭
    外，其餘被告均同意按上開分割方法分割系爭土地(見本院
    卷二第764頁)。
三、得心證之理由：
（一）按各共有人，除法令另有規定外，得隨時請求分割共有物
      。但因物之使用目的不能分割或訂有不分割之期限者，不
      在此限。分割之方法不能協議決定，或於協議決定後因消
      滅時效完成經共有人拒絕履行者，法院得因任何共有人之
      請求，命以原物分配於各共有人。但各共有人均受原物之
      分配顯有困難者，得將原物分配於部分共有人。以原物為
      分配時，如共有人中有未受分配，或不能按其應有部分受
      分配者，得以金錢補償之。以原物為分配時，因共有人之
      利益或其他必要情形，得就共有物之一部分仍維持共有，
      民法第823條第1項、第824條第2項第1款、第3項及第4項
      分別定有明文。經查，原告主張系爭土地共有情形及兩造
      應有部分比例如附表登記之應有部分(分割前)欄所示，有
      系爭土地地籍圖謄本、土地登記謄本在卷可佐(見本院卷
      一第10頁、第14頁至第20頁、第68頁至第74頁、第104頁
      至第112頁)。而系爭土地劃定為都市計畫住宅區，非屬法
      定耕地，無涉農業發展條例第16條耕地分割之限制，且系
      爭土地上無領得建築執照之際載，無建築基地法定空地分
      割辦法之適用，另系爭土地尚無分割限制，惟屬圖解區，
      分割後登記面積計算至平方公尺為止等情，有高雄市政府
      農業局110年7月26日高市農務字第11032070200號函、高
      雄市政府工務局110年7月26日高市工務建字第1103670740
      0號函、高雄市政府地政局岡山地政事務所110年7月23日
      高市地岡測字第11070705100號函在卷可稽(見本院卷一第
      98頁至第102頁)。而因兩造主張分割方式尚有歧異，故無
      法達成分割協議，故原告訴請裁判分割，核屬有據。
（二）次按共有物之分割方法，法院應斟酌當事人之聲明、共有
      物之性質、經濟效用及全體共有人利益等為公平決定。又
      分割共有物，以消滅共有關係為目的。法院裁判分割共有
      土地時，除因該土地內部分土地之使用目的不能分割、部
      分共有人仍願維持其共有關係或部分共有人因繼承關係而
      維持公同共有，應就該部分土地不予分割或准該部分共有
      人成立新共有關係外，應將土地分配於各共有人單獨所有
      ，最高法院69年台上字第1831號、69年台上字第3100號判
      決意旨均可資參照。是以法院就共有物之分割方法本有自
      由裁量之權限，惟應斟酌當事人之聲明，各共有人之利害
      關係，及共有物之性質、利用價值、使用現況及分割後之
      經濟效益等諸般情事，而為適當之分配。經查，系爭土地
      現供農作使用，西北側臨仕豐路和平巷，東北側則臨無名
      巷道，東南、西南側則未臨路，又系爭土地東北側建有被
      告馬永芳、馬永祥、馬處銘、馬笙耀、馬笙瑋所有之鐵皮
      簡易工寮，用作放置農具及催熟之用。另系爭土地上設有
      簡易圍籬，將之一分為三，原告主張由魏家(即原告與被
      告魏秀英)管領土地臨路北側，有鐵皮棚架1座，其餘均供
      農作之用等情，業經本院會同高雄市政府地政局岡山地政
      事務所測量人員至現場履勘無訛，並有現場照片、勘驗筆
      錄附卷可參(見本院卷一第168頁至第170頁、第315頁至第
      316頁)。而依原告及到庭被告同意之分割方案，係以系爭
      土地西北側臨仕豐路和平巷面寬為基礎，以如附圖編號89
      4部分面寬7.9公尺、894(1)部分面寬17公尺、894(2)部分
      面寬7.5公尺，並向東南側延伸分足各家應有部分換算之
      土地面積，分割後兩造分得土地均得由仕豐路和平巷對外
      通行聯絡，且各家分得土地分別有950平方公尺、1298平
      方公尺、1299平方公尺，均有相當面積可供利用，而無另
      以金錢找補之必要(到庭兩造均表明無需金錢找補，見本
      院卷二第764頁)等情。本院審酌系爭土地之使用現狀、整
      體利用之效益、共有人之利益，暨兩造所同意如附圖、附
      表所示分割方案等一切情狀，認以附圖方式分割，並以到
      庭當事人均同意之分割後按馬家、魏家、許家成員應有部
      分比例維持共有(見本院卷一第310頁)，尚屬妥切、適當
      。　　　
四、綜上所述，本件原告依民法第823條第1項、第824條之規定
    ，請求分割系爭土地，洵屬有據，又本件為分割共有物之形
    成判決，性質上不宜宣告假執行，爰判決如主文第1項所示
    。
五、本件事證已臻明確，兩造其餘攻擊防禦方法及證據，經核均
    與判決結果不生影響，爰不一一論述，附此敘明。
六、末按因分割共有物而涉訟，由敗訴當事人負擔訴訟費用顯失
    公平者，法院得酌量情形，命勝訴之當事人負擔其一部，民
    事訴訟法第80條之1定有明文。本件兩造係因分割系爭土地
    無法達成協議而涉訟，但各自所為之行為均為維護自身權益
    ，揆諸上揭說明，本件訴訟費用應按兩造於系爭土地之權利
    範圍比例負擔始符公平，爰判決訴訟費用之分擔如主文第2
    項所示。
七、訴訟費用負擔之依據：民事訴訟法第80條之1。 　　
中　　華　　民　　國　　111 　年　　10　　月　　 7　　日
    　　　　　　　橋頭簡易庭　法　　　官  薛博仁
以上正本係照原本作成。
如不服本判決，應於送達後20日內，向本院提出上訴狀並表明上
訴理由，如於本判決宣示後送達前提起上訴者，應於判決送達後
20日內補提上訴理由書（須附繕本）。
    　　　　　　　　　　　　  書　記　官  林國龍
中　　華　　民　　國　　111 　年　　10　　月　　11　　日
附表：
登記之共有人 登記之應有部分(分割前)  分割後取得位置、面積、所有狀態     附圖位置 面積(㎡) 所有狀態 李麗芬(即原告) 3735分之3 894(1) 1298 按李麗芬應有部分1367分之3、魏秀英應有部分1367分之1364比例維持共有。 魏秀英 3735分之1364    馬永芳 11205分之1000 894 950 按馬永芳、馬永祥應有部分各3分之1、馬處銘應有部分6分之1、馬笙瑋、馬笙耀應有部分各12分之1比例維持共有。 馬永祥 11205分之1000    馬處銘 11205分之500    馬笙瑋 11205分之250    馬笙耀 11205分之250    許茂雄 18675分之2736 894(2) 1299 按許茂雄應有部分6840分之2736、許茂田應有部分6840分之1368、許錦娥應有部分6840分之414、許錦娥(信託登記)應有部分6840分之318、楊千慧、楊明樺應有部分各6840分之318、劉堃脩應有部分6840分之413、劉松輝應有部分6840分之955比例維持共有。 許茂田 18675分之1368    許錦娥 18675分之414     18675分之318(信託登記，委託人：楊智年)    楊千慧 18675分之318    楊明樺 18675分之318    劉堃脩 18675分之413    劉松輝 18675分之955